臺灣臺北地方法院民事判決　　　　　　 95年度訴字第10513號
原　　　告　財團法人中華民國對外貿易發展協會
法定代理人　乙○○
訴訟代理人　王瀅雅律師
複　代理人　顏瑞成律師
被　　　告　王僑公關顧問股份有限公司
法定代理人　甲○○
上列當事人間返還展售間等事件，本院於民國96年4 月12日言詞
辯論終結，判決如下：
    主      文
被告應將門牌號碼台北市○○路○段五號「台北世界貿易中心展
覽大樓」之「二樓Ｂ區編號第四號」、「二樓Ｂ區編號第五號」
之二間展售間，拆除裝潢並回復原狀後返還予原告。
被告應給付原告新台幣拾捌萬貳仟伍佰貳拾貳元，及其中新台
幣貳拾柒萬捌仟佰陸拾貳元部分，自民國九十五年五月九日起
至清償日止，其餘新台幣壹拾萬肆仟壹佰陸拾元部分，自民國九
十五年十月二十四日起至清償日止，均按年息百分之五計算之利
息。
被告應自民國九十五年八月一日起至返還第一項所示展售間之日
止，按日給付原告新台幣陸佰貳拾元。
原告其餘之訴駁回。
訴訟費用由被告負擔。
    事實及理由
一、原告起訴主張略以：
（一）伊與被告於民國93年5 月31日簽訂「台北世界貿易中心交
      易市場參展合約」（以下稱系爭參展合約），由被告向伊
      承租伊所管理之「台北世界貿易中心展覽大樓」2 樓Ｂ區
      編號第4 號（以下稱2B04）、2 樓Ｂ區編號第5 號（以下
      稱2B05）2 間展售間，其中2B04展售間租用期間自93年6
      月1 日起至95年12月31日止，另依雙方簽訂之增補條款，
      與先前合約期間93年1 月1 日起至93年5 月31日止併同計
      算；另2B05展售間之租用期間則自93年6 月1 日起至95年
      12 月31 日止。被告每月應繳納每間展售間參展費用新台
      幣（下同）18,600元，並應於訂約時1 次以6 張支票繳付
      1 年之參展費，每張支票金額為2 個月之參展費，第1 年
      後之參展費亦比照上列方式辦理。
（二）嗣因被告未依系爭合約第6 條之規定繳納電費，累計有5
      期電費未繳，各期均逾越繳納期限10日以上，伊即於94年
      8 月8 日寄發催繳函至被告承租之2B05展售間，及被告登
      記之營業處所（地址：台北市○○○路207 號5 樓），催
      促被告於同年8 月15日前繳清電費，惟寄至被告上址營業
      處所之催繳函於94年8 月13日因「原址查無此公司」而遭
      退回，依系爭參展合約附件之「台北世界貿易中心交易市
      場參展廠商須知」（以下稱參展廠商須知）第19條之規定
      ，該催繳電費之通知視為送達被告，惟被告並未在期限內
      繳清電費，伊遂依系爭參展合約第6 條之規定停止供電，
      被告即自94年10月1 日起未再繳納前開2 間展售間之參展
      費用。伊於95年4 月28日寄發存證信函要求被告於同年5
      月8 日前繳清費用，否則終止合約，該存證信函仍因「原
      址查無此公司」而遭退回，伊復於95年5 月12日寄發存證
      信函予被告，表明終止系爭合約關係，雖又因「原址查無
      此公司」而遭退回，惟依參展廠商須知第19條之規定，系
      爭參展合約業於95年5 月8 日發生終止效力，被告占有系
      爭2 間展售間即屬無權占有，伊自得依民法第767 條及系
      爭參展合約第8 條之規定請求被告將系爭2 間展售間之裝
      潢拆除，回復原狀後返還予伊。
（三）被告自94年10月起即未繳交系爭2 間展售間之參展費用，
      迄95年5 月8 日止共積欠伊270,320 元；被告另積欠伊6
      期之電費8,042 元；而自95年5 月8 日系爭參展合約終止
      日起，被告無權占有系爭2 間展售間，可能獲得相當於租
      金之利益，伊自得依民法不當得利之規定請求被告返還相
      當於租金之利益每日為620 元（計算式：每月參展費18,6
      00元÷30日＝620 元）。
（四）爰依民法第767 條、第179 條、系爭參展合約第6 條、第
      8 條等規定提起本件訴訟等語。並聲明：1.被告應將「2B
      04」、「2B05」2 間展售間，拆除裝潢並回復原狀後返還
      予原告。2.被告應給付原告382,522 元，及自95年5 月9
      日起至清償日止，按年息5%計算之利息。3.被告應自95年
      7 月31日起至返還「2B04」、「2B05」2 間展售間時止，
      按日給付原告620 元。
二、被告則略以：
（一）伊雖自94年10月1 日起即未支付參展費用，惟此乃因原告
      於94年8 月即無故將系爭2 間展售間斷電，伊並不知伊有
      欠繳電費之情事，原告亦從未向伊催繳。伊與原告之合約
      係每年換約，原告於換約時會將廠商積欠之電費、雜費等
      費用列印明細予廠商，廠商需繳清後始得續約，若伊確有
      積欠電費之情事，原告焉有可能與伊續約。
（二）原告雖稱曾將催繳之通知寄至伊公司設於台北市○○○路
      207 號5 樓之地址，惟該址僅係伊公司登記址，伊公司於
      大約8 年前即遷離該址，故伊根本未收到任何催繳通知。
      該2 間展售間已將近2 年沒有正常使用，然伊仍然正常繳
      交參展費，伊實無必要故意欠繳僅數千元之電費，被告率
      予將系爭2 間展售間斷電，實無理由等語，資為抗辯。並
      聲明：原告之訴駁回。
三、兩造不爭執事項：
（一）兩造於93年5 月31日簽訂系爭合約，由被告向原告承租「
      2B04」「2B05」2 間展售間，租用期間均至95年12月31日
      止，被告每月應繳納每間展售間參展費用為18,600元。
（二）原告於94年8 月間將系爭2 間展售間停止供電。
（三）被告自94年10月1日起即未繳納參展費用。
（四）被告址設台北市○○○路207 號5 樓，原告寄至該址之文
      件均因「原址查無此公司」而遭退回。
四、本件之爭點為：原告是否合法終止系爭參展合約？茲敘述如
    下：
（一）原告主張被告積欠伊6 期之電費共計8,042 元未繳，各期
      均逾越繳納期限10日以上，其於94年8 月8 日寄發催繳函
      至被告上址之營業處所，通知被告於同年8 月15日前繳清
      電費，惟該催繳函於同年8 月13日因「原址查無此公司」
      而退回原告處等情，此有原告提出之水電未繳款明細表2
      紙、繳款單5 紙、信封1 份為證（見95年度北調字第469
      號民事聲請卷宗（以下稱聲請卷宗）第22、23頁、本院卷
      第48頁至第54頁），堪信為真實。被告雖辯稱：該址僅係
      伊公司登記址，伊公司於大約8 年前即遷離該址，故伊根
      本未收到任何催繳電費之通知等語，惟依系爭參展合約第
      25條規定，參展廠商須知為系爭參展合約之附件，與該合
      約有同等之效力，而參展廠商須知第19條第3 項規定：參
      展廠商未通知本會變更地址致郵件經退回時，以郵件退回
      本會之日視為送達，本件被告址設台北市○○○路207 號
      5 樓，被告既自承其於約8 年前已遷出該址，系爭2 間展
      售間已近2 年未正常使用，惟於兩造於93年5 月31日簽訂
      系爭參展合約時，被告所填寫之地址仍為上址，並未加記
      其他地址或聯絡方法，而被告復未舉證證明其已將變更地
      址之事通知原告，則原告按該址送達催繳電費之通知，依
      約即無不合之處。而催繳電費之通知既因「原址查無此公
      司」而退回原告，依前開參展廠商須知之規定，該催繳電
      費之通知即視為已送達被告，被告既無法舉證證明其已於
      原告通知之期限內繳付積欠之電費，依系爭參展合約第6
      條關於「．．．乙方（即被告）應於甲方（即原告）通知
      期限內繳付，滯繳如逾10日甲方得停止供電」之約定，原
      告本得停止系爭2 間展售間之供電。至被告雖答辯稱：伊
      與原告之合約係每年換約，原告於換約時會將廠商積欠之
      電費、雜費等費用列印明細予廠商，廠商需繳清後始得續
      約等語，惟系爭參展合約於93年5 月31日簽訂時，兩造約
      定租用期間自93年6 月1 日起至95年12月31日止，而被告
      本件所積欠6 期電費之繳納期限為93年9 月30日、11月30
      日、94年1 月31日、3 月31日、5 月31日、9 月30日，均
      在系爭參展合約所約定之租用期間內，是在被告欠繳電費
      期間並無換約情事，被告此部分答辯並無理由。
（二）按出租人應以合於所約定使用收益之租賃物，交付承租人
      ，並應於租賃關係存續中，保持其合於約定使用、收益之
      狀態，民法第423 條固有明定，惟承租人因自己之事由，
      致不能為租賃物全部或一部之使用、收益者，不得免其支
      付租金之義務，同法第441 條亦定有明文。本件原告雖自
      94年8 月即停止系爭2 間展售間之供電，惟原告之催繳電
      費通知依約既視為送達被告，被告又無法舉證證明其已於
      期限內繳付積欠之電費，依系爭參展合約第6 條之約定，
      原告本得停止供電，揆諸前開說明，被告即不得執此而免
      其支付參展費之義務。
（三）又承租人租金支付有遲延者，出租人得定相當期限，催告
      承租人支付租金，如承租人於其期限內不為支付，出租人
      得終止契約。租賃物為房屋者，遲付租金之總額，非達2
      個月之租額，不得依前項之規定，終止契約。其租金約定
      於每期開始時支付者，並應於遲延給付逾2 個月時，始得
      終止契約。民法第440 條第1 項、第2 項定有明文。本件
      被告既自94年10月1 日起即未繳納系爭2 間展售間之參展
      費用達2 個月之租額，原告於95年4 月28日寄發存證信函
      通知被告於95年5 月8 日前繳付參展費等相關費用，若未
      於期限內完成繳費，將依系爭參展合約第5 條終止合約，
      不再另行通知，該存證信函送達被告上址之營業處所，因
      「原址查無此公司」而於95年8 月8 日退回原告處，此有
      原告提出之存證信函、信封各1 份在卷可憑（見聲請卷宗
      第24頁至第27頁），被告既未於前開期限內繳付參展費等
      相關費用，系爭參展合約於95年5 月8 日即生終止效力。
（四）按所有人對於無權占有或侵奪其所有物者，得請求返還之
      ，民法第767 條前段定有明文。而所謂所有人，包括國有
      財產之管理機關（參照最高法院51年台上字第2680號判例
      意旨；又兩造約定系爭參展合約終止時，被告應於終止日
      後3 日內取回展品，拆除裝潢並將展售間復原交還原告，
      此觀系爭參展合約第8 條之約定即明；次按依不當得利之
      法則請求返還不當得利，以無法律上之原因而受利益，致
      他人受有損害為其要件，故其得請求返還之範圍，應以對
      方所受之利益為度，非以請求人所受損害若干為準，無權
      占有他人土地，可能獲得相當於租金之利益為社會通常之
      觀念，此觀同法第179 條、最高法院61年台上字第1695號
      判例意旨即明。本件系爭參展合約業於95年5 月8 日生終
      止效力，業如前述，其後被告占有系爭2 間展售間，即屬
      無權占有，原告既為系爭展售間之管理人，自得請求被告
      返還系爭展售間，依兩造間簽訂之系爭參展合約請求被告
      給付積欠之參展費、電費，及依不當得利法則請求被告給
      付相當於租金之不當得利。
五、從而，原告依民法第767 條前段、第179 條、兩造間簽訂之
    系爭參展合約之法律關係，請求被告應將「2B04」、「2B05
    」2 間展售間，拆除裝潢並回復原狀後返還予原告，及給付
    原告382,522 元（含電費8,042 元、參展費270,320 元、自
    95 年5月9 日起至同年7 月31日止之不當得利104,160 元）
    ，及電費8,042 元、參展費270,320 元部分自95年5 月9 日
    起至清償日止，不當得利104,160 元部分自95年10月24日（
    即聲請狀繕本送達之翌日）起至清償日止，均按年息5%計算
    之利息，並自95年8 月1 日起至返還系爭2 間展售間時止，
    按日給付原告620 元，為有理由，應予准許。至原告請求被
    告給付就前開不當得利104,160 元部分自95年5 月9 日起至
    清償日止，按年息5%計算之利息，及自95年7 月31日起按日
    給付620 元之部分，按給付有確定期限者，債務人自期限屆
    滿時起，負遲延責任；給付無確定期限者，債務人於債權人
    得請求給付時，經其催告而未為給付，自受催告時起，負遲
    延責任；其經債權人起訴而送達訴狀，或依督促程序送達支
    付命令，或為其他相類之行為者，與催告有同一之效力，民
    法第229 條第1 項、第2 項定有明文。本件原告對於被告之
    不當得利返還請求權，係屬於給付未有確定期限之金錢債權
    ，而原告並未舉證證明其於起訴前業已催告被告給付上開不
    當得利之金額，是被告應自聲請狀繕本送達之翌日即95年10
    月24日（見本院卷第5 頁之送達證書）起始負遲延給付之責
    任；而原告前開請求之不當得利104,160 元係包含自95年5
    月9 日起至同年7 月31日止之金額，其復請求被告自同年7
    月31日止至返還系爭2 間展售間時止，按日給付620 元，就
    同年7 月31日部分為重複請求，此部分皆無理由，應予駁回
    。
六、本件事證已臻明確，兩造其餘攻擊防禦方法，及未經援用之
   證據，經本院斟酌後，認均不足以影響本判決之結果，自無
   逐一詳予論駁之必要，併此敘明。
七、訴訟費用負擔之依據：民事訴訟法第79條。
中　　華　　民　　國　　96　　年　　5 　　月　　7 　　日
                  民事第一庭法　官　蔡和憲
以上正本係照原本作成。
如對本判決上訴，須於判決送達後20日內向本院提出上訴狀。
中　　華　　民　　國　　96　　年　　5 　　月　　7 　　日
                            書記官  吳文雄
